【裁判字號】    97,上易,428
【裁判日期】    970826
【裁判案由】    詐欺等
【裁判全文】
臺灣高等法院高雄分院刑事判決         97年度上易字第428號
上  訴  人  臺灣高雄地方法院檢察署檢察官
被      告  乙○○
選任辯護人  陳新三律師
上列上訴人因被告幫助詐欺案件，不服臺灣高雄地方法院96年度
易字第2667號中華民國97年4 月8 日第一審判決（起訴案號：臺
灣高雄地方法院檢察署96年度偵緝字第2048號、第2049號），提
起上訴，本院判決如下：
    主  文
原判決關於詐欺及定執行刑部分，撤銷。
乙○○共同犯詐欺取財罪，處有期徒刑拾月，減為有期徒刑伍月
，如易科罰金，以新臺幣壹仟元折算壹日。
    事  實
一、乙○○於94年底某日，因交付個人郵局帳戶（二苓郵局，局
    號0000000 ，帳號0000000） 存摺、提款卡、密碼及印章等
    物予詐欺集團，幫助詐騙集團成員用以匡騙薛成材55,000元
    入其帳戶之犯行，經台灣高雄地方法院檢察署於96年7 月27
    日依96年度偵字第16608 號聲請簡易判決處刑，由台灣高雄
    地方法院於96年9 月13日，以96年度簡字第4933號判決，被
    告幫助詐欺取財處有期徒刑5 月，減為有期徒刑2 月又15日
    確定在案。竟又於95年10月中旬某日，得知丙○○有辦理貸
    款之需求後，基於意圖為自己及第三人不法所有之犯意，向
    丙○○佯稱：「交付金融機構帳戶等資料，即可代為辦理整
    合性貸款」等訛詞，致丙○○誤信為真而陷於錯誤，於95年
    11月1 日13時許，在高雄市○鎮區○○路39號崗山仔郵局，
    詐得丙○○交付「臺灣郵政股份有限公司高雄崗山仔郵局局
    號000000-0、帳號000000-0之帳戶存摺、提款卡、密碼、印
    章、身分證、健保卡及臺灣銀行高加分行存摺」等物。乙○○竟重施故技，基於詐欺取財犯意，於95年11月2 日9 時前
    ，將前自丙○○所詐得之郵局帳戶存摺、提款卡、密碼及印
    章交付予姓名年籍不詳綽號「阿文」之成年男子，「阿文」
    及其所屬之詐騙集團成員即推由數人，於95年11月2 日13時
    許，先後以電話與甲○○聯絡，自稱電信局人員催繳通話費
    4 萬餘元，及佯稱金融監督管理委員會林主任，以甲○○之
    帳戶將遭凍結為由，要求甲○○先將帳戶內之存款匯出，致
    甲○○陷於錯誤，而依指示匯款160,000 元至丙○○上開帳
    戶內。嗣經丙○○、甲○○察覺有異，報警處理，且於95年
    11月3 日15時30分許，為警在高雄市○鎮區○○路與瑞北路
    口盤查自乙○○身上查獲丙○○所有之身分證1 張、臺灣銀
    行高加分行存摺1 本，始查悉上情。
二、案經高雄縣政府警察局鳳山分局報請臺灣高雄地方法院檢察
    署檢察官偵查起訴。
    理  由
壹、程序方面：
一、按被告以外之人（包括證人、鑑定人、告訴人、被害人及共
    同被告等）於審判外之陳述雖不符刑事訴訟法第159 條之1
    至之4 等四條之規定，而經當事人於審判程序同意作為證據
    ，法院審酌該言詞陳述或書面陳述作成時之情況，認為適當
    者，亦得為證據；當事人、代理人或辯護人於法院調查證據
    時，知有刑事訴訟法第159 條第1 項不得為證據之情形，而
    未於言詞辯論終結前聲明異議者，視為有前項之同意，刑事
    訴訟法第159 條之5 定有明文。立法意旨在於傳聞證據未經
    當事人之反對詰問予以核實，原則上先予排除。惟若當事人
    已放棄反對詰問權，於審判程序中表明同意該等傳聞證據可
    作為證據；或於言詞辯論終結前未聲明異議，基於尊重當事
    人對傳聞證據之處分權，及證據資料愈豐富，愈有助於真實
    發見之理念，且強化言詞辯論主義，使訴訟程序得以順暢進
    行，上開傳聞證據亦均具有證據能力。本件證人丙○○、甲○○固均曾於警詢中為陳述，其性質雖屬傳聞證據，惟其未
    再於法院審理中為陳述，且查無符合同法第159 條之1 至之
    4 等前四條之情形，其等所為之上開警詢筆錄內容，業經當
    事人於本院準備程序明示同意作為證據，本院審酌上開筆錄
    作成時，較無人情施壓或干擾，亦無不當取供之情形，認為
    以之作為本案之證據亦屬適當，丙○○、甲○○於警詢中之
    證言自具有證據能力。
二、證人丙○○於偵查中之證述有證據能力：本件證人丙○○於
    檢察官偵查中以證人身份向檢察官具結所為之證述，未曾提
    及檢察官在偵查時有不法取供之情形，亦無顯不可信之情況
    ，依刑事訴訟法第159 條之1 第2 項之規定，證人丙○○於
    偵查中之證言具有證據能力。
貳、實體方面：
一、訊據被告乙○○直承向丙○○以申辦貸款名義詐得郵局帳戶
    存摺、提款卡、密碼、印章、身分證、健保卡及臺灣銀行高
    加分行存摺等物後，將郵局帳戶存摺、提款卡、密碼及印章
    交予「阿文」之成年男子使用，而該阿文之詐欺集團向甲○○詐得匯款160,000 元至丙○○上開帳戶內。
二、經查：
  (一)被告於原審雖辯稱係為協助丙○○向銀行貸款，因而向丙○○收取郵局存摺、提款卡、密碼及印章轉交「阿文」代辦貸
    款，但不知道會被詐騙集團使用做為人頭帳戶，「阿文」之
    姓名為「陳志文」或「陳啟文」，聯絡電話是0000000000號
    云云，惟經原審查證高雄市內並無被告所稱址設於中正路上
    之威京行銷公司，此有營利事業登記基本資料查詢清單存卷
    可查（見原審卷第83頁），復經原審法院函詢址設高雄市鹽
    埕區○○○路之威京企業有限公司、鼓山區○○○路203 號
    12樓之威京建設事業股份有限公司，均函覆於95年11月至今
    ，並無名為「陳志文」或「陳啟文」之員工，亦有函文在卷
    可參（見原審卷第77頁、第182 頁），且行動電話00000000
    00號門號申請人為TA THI TIEN DUNG，而非「陳志文」或「
    陳啟文」，此有臺灣大哥大股份有限公司基本資料查詢1 張
    可資佐證（見原審卷第88頁），參以被告於警詢時先稱「阿
    文」是銀行業務員，於偵查中改稱「阿文」是「威京行銷」
    之業務員，其真實姓名為「陳志文」或「陳啟文」云云，足
    徵其辯解為卸責之詞。
  (二)被告乙○○於94年底某日，因交付個人郵局帳戶（二苓郵局
    ，局號0000000 ，帳號0000000） 存摺、提款卡、密碼及印
    章等物予詐欺集團，幫助詐騙集團成員用以匡騙薛成材55,0
    00元入其帳戶之犯行，經台灣高雄地方法院檢察署於96年7
    月27日依96年度偵字第16608 號聲請簡易判決處刑，由台灣
    高雄地方法院於96年9 月13日，以96年度簡字第4933號判決
    ，被告幫助詐欺取財處有期徒刑5 月，減為有期徒刑2 月又
    15日確定在案。有該聲請簡易判決處刑書及判決書在卷可按
    。被告於該案犯罪後不久，即重施故技，施協助貸款之詐術
    而向丙○○詐得帳戶資料，經而提供予詐欺集團，供詐騙集
    團成員用以匡騙甲○○160,000 元，足見被告對於其將丙○○之帳戶提供「阿文」，供該詐欺集團成員作為詐欺取財之
    犯罪工具，已有相當之認識，明知並有意使其發生，屬刑法
    上之直接故意。
  (三)被告辯以94年間曾向台灣新光商業銀行東園分行信用貸款20
    萬元，請求本院向該銀行函查並調閱該申請貸款之所有資料
    ，其待證事項謂係該申貸案，即係委託「陳志文」或「陳啟
    文」為之，經該銀行97年7 月22日新光銀東園字第970206號
    函覆「乙○○確於94年6 月24日向該分行申貸小額信用貸款
    50萬元，該行消貸部於94年6 月28日核准20萬元」，並檢附
    申辦資料影本，經核申辦資料係由被告申請貸款，並由其母
    黃淑貞擔任保證人，毫無涉及「陳志文」或「陳啟文」之人
    之相關資料。即不能以此證明本件借貸即係阿文者為之借貸
    。不能執為被告有利之認定。所辯自不足採，犯行堪以認定
    ，應予依法論科。
三、核被告乙○○所為，係犯刑法第339 條第1 項之詐欺取財罪
    。按共同正犯之成立，有以共同犯意而共同實施犯罪構成要
    件之行為者，有以自己犯罪之意思，參與犯罪構成要件以外
    之行為者，有雖以幫助他人犯罪之意思而參與犯罪構成要件
    之行為者，有以自己犯罪之意思，事前同謀推由一部分實施
    犯罪之行為者，均屬之，司法院大法官會議釋字第109 號解
    釋可供參考。蓋共同正犯，係共同實施犯罪行為之人，在共
    同意思範圍內，各自分擔犯罪行為之一部，相互利用他人之
    行為，以達其犯罪之目的，其成立不以全體均參與實施犯罪
    構成要件之行為為要件。共同正犯之意思聯絡，不以數人間
    直接發生者為限，間接之聯絡者，亦包括在內，復不限於事
    前有所謀議，僅於行為當時有共同犯意之聯絡，於行為當時
    ，基於相互之認識，不論明示通謀或相互間默示合致，以共
    同犯罪之意思參與，均屬之；而行為分擔，亦不以每一階段
    皆有參與為必要，倘具有相互利用其行為之合同意思所為，
    仍應負共同正犯之責，蓋共同正犯，於合同意思範圍內，組
    成一共犯團體，團體中任何一人之行為，均為共犯團體之行
    為，他共犯均須負共同責任，初無分別何一行為係何一共犯
    所實施之必要。（最高法院55年度台上字第522 號、87年度
    台非字第35號、85年度台上字第4962號、88年度台上字第22
    30號、第2858號判決、最高法院28年上字第3110號、73年台
    上字第1886號、77年台上字第2135號判例意旨參照）。被告
    與籍址不詳綽號「阿文」之成年男子暨其他成年人之成員，
    有犯意聯絡及行為分擔，俱為正犯。
四、原審就此部分，割裂認為向丙○○詐得帳戶資料部分，觸犯
    詐欺取財之罪，將帳戶資料交付籍址不詳綽號「阿文」之成
    年男子，「阿文」及其所屬之詐騙集團成員即推由數人，向
    甲○○詐取匯款160,000 元至丙○○上開帳戶內部分，認係
    觸犯幫助詐欺取財罪，依數罪併罰之例為科刑之判決，固非
    全然無見，惟(一)被告係與籍址不詳綽號「阿文」之成年男子
    暨其他成年人之成員合而為一個詐欺集團，分擔向丙○○詐
    得帳戶資料後，交付籍址不詳綽號「阿文」之成年男子，由
    其所屬成員向甲○○詐取匯款160,000 元，自不應將整個詐
    欺行為割裂為二，論為詐欺與幫助詐欺。(二)被告就此部分犯
    罪，具直接故意，原判決認係不確定故意，不無誤會。檢察
    官此部分上訴意旨，執斯旨指摘原判決不當，非無可取，此
    部分上訴為有理由，應由本院撤銷改判，被告犯數罪，且已
    定應執行刑，此部分既因上訴而撤銷，原定之執行刑，亦應
    併予撤銷，爰審酌被告屢犯詐欺取財之犯罪，助長詐欺取財
    之惡風，犯後坦承犯行等一切情狀，量處有期徒刑10月。被
    告犯罪時間在96年4 月24日以前，所犯之罪合於中華民國96
    年罪犯減刑條例第2 條第1 項第3 款所定減刑條件，應依法
    於裁判時減其宣告刑二分之一為有期徒刑5 月，並依法諭知
    如易科罰金，以新台幣1,000元折算1 日。
五、被告另被訴侵占部分，已經原審判決確定，不另論列，附此
    敘明。
據上論斷，應依刑事訴訟法第369 條第1 項前段、第364 條、第
299 條第1 項前段，刑法第28條、第339 條第1 項、第41條第1
項，中華民國96年罪犯減刑條例第2 條第1 項第3 款、第7 條、
第9 條，刑法施行法第1 條之1 ，判決如主文。
本案經檢察官劉玲興到庭執行職務。
中    華    民    國    97    年    8     月    26    日
                  刑事第二庭  審判長法  官  林正雄
                                    法  官  黃壽燕
                                    法  官  陳啟造
以上正本證明與原本無異。
不得上訴。
中    華    民    國    97    年    8     月    26    日
                                    書記官  彭筱瑗
附錄本判決論罪科刑法條：
刑法第339條第1項
意圖為自己或第三人不法之所有，以詐術使人將本人或第三人之
物交付者，處5 年以下有期徒刑、拘役或科或併科1 千元以下罰
金。


司法院資訊處製作；財團法人民間司法改革基金會備份。
